ACORDAO-COMPLETO-2403799

ACÓRDÃO 2281/2020 ATA 32/2020 - PLENÁRIO

VISTOS, relatados e discutidos estes autos em que se aprecia denúncia acerca de possíveis irregularidades ocorridas na Superintendência Estadual da Fundação Nacional de Saúde em Sergipe, relativas à morosidade em se autuar e se encaminhar as tomadas de contas especiais decorrentes de dois convênios firmados com o município de Itabaiana/SE,
ACORDAM os Ministros do Tribunal de Contas da União, reunidos em Sessão do Plenário, diante das razões expostas pelo Relator, em:
9.1. conhecer, com fulcro nos arts. 234 e 235 do RITCU, e considerar parcialmente procedente a presente denúncia;
9.2. acatar as razões de justificativa apresentadas por Kelly Christine Sattler Lima Silva (XXX.080.305-XX) ;
9.3. determinar à Fundação Nacional de Saúde, com fundamento no art. 250, inciso II, do RI/TCU, que conclua, no prazo de 90 (noventa) dias, as medidas administrativas necessárias para o encaminhamento ao Tribunal de Contas da União das tomadas de contas especiais referentes ao Convênio 1307/2003 (Siafi 498669; Processo 25280.000.127/2017-15) e ao Convênio 1066/2004 (Siafi 505445; Processo 25100.015.155/2018-81) , em cumprimento ao art. 11, caput, da Instrução Normativa-TCU 71/2012;
9.4. levantar o sigilo que recai sobre as peças destes autos, à exceção daquelas que contenham informação pessoal do denunciante, nos termos dos arts. 104, § 1º, e 108, parágrafo único, da Resolução-TCU 259/2014.
9.5. dar ciência deste acórdão ao denunciante, à responsável e à Fundação Nacional de Saúde.

Denúncia sobre possíveis irregularidades relativas à autuação e ao encaminhamento de tomadas de contas especiais decorrentes de dois convênios firmados com o município de Itabaiana/SE.

Fundação Nacional de Saúde; Município de Itabaiana/SE.

3. Denunciante/Responsáveis:
3.1. Denunciante: Identidade preservada (art. 55, caput, da Lei 8.443/1992).
3.2. Responsável: Identidade preservada (art. 55, caput, da Lei 8.443/1992).

13.1. Ministros presentes: José Mucio Monteiro (Presidente), Walton Alencar Rodrigues, Benjamin Zymler, Augusto Nardes, Aroldo Cedraz, Raimundo Carreiro, Ana Arraes e Bruno Dantas (Relator).
13.2. Ministro-Substituto convocado: Augusto Sherman Cavalcanti.
13.3. Ministros-Substitutos presentes: Marcos Bemquerer Costa, André Luís de Carvalho e Weder de Oliveira.

BRUNO DANTAS

Por registrar as principais ocorrências havidas no andamento do processo até o momento, resumindo os fundamentos das peças acostadas aos autos, adoto como relatório, com os ajustes necessários, a instrução da secretaria responsável pela análise da demanda (peça 62) , que contou com a anuência do representante da unidade (peça 63) :
"INTRODUÇÃO
1. Cuidam os autos de denúncia a respeito de possíveis irregularidades ocorridas na Superintendência Estadual (Suest) da Fundação Nacional de Saúde (Funasa) em Sergipe, relacionadas ao descumprimento do comando contido no subitem 1.10. do Acórdão 1814/2014-TCU-Segunda Câmara (rel. José Jorge; sessão de 6/5/2014) , que determinou a essa superintendência que adotasse providências para a conclusão, no prazo de 180 dias, da análise dos convênios pendentes (com valores 'aprovar' e 'a comprovar') cuja vigência findou até o ano de 2009, com a respectiva regularização do registro no Siafi, sob pena de aplicação de multa.
2. As irregularidades apontadas pela pessoa denunciante referem-se aos Convênios 1307/2003 (Siafi 498669; peça 39, p. 45-54) e 1066/2004 (Siafi 505445; peça 43, p. 31-39) , tendo ambos como objeto a execução do sistema de esgotamento sanitário no município de Itabaiana/SE, conforme resumo apresentado na tabela a seguir, extraída da peça 28, p. 3:
		CV-1307
	CV-1066

	N. Siafi
	498669
	505445

	Valor pactuado (R$) 
	892.431,05
	2.539.810,18

	Valor liberado (R$) 
	357.447,05
	2.193.759,18

	Início de vigência
	22/12/2003
	1/7/2004

	Término da vigência
	14/7/2008
	3/5/2016

	Processo do projeto
	25280.004862/2003-94
	25280.000584/2004-87

	Processo de convênio
	25100.057652/2003-70
	25100.022776/2004-15

3. Ressalta-se que este processo é decorrente da distribuição de estoque entre as unidades técnicas vinculadas à Coordenação-Geral de Controle Externo de Políticas Públicas, conforme a Ordem de Serviço Segecex 14, de 4/7/2019.
4. Ademais, este processo era originalmente da Secex-SE, mas encontra-se atualmente sob a responsabilidade da SecexSaúde por força do art. 40 c/c o art. 98 da Resolução TCU 305/2018.
HISTÓRICO
Síntese dos elementos iniciais
5. A pessoa denunciante trouxe ao conhecimento deste Tribunal indícios de irregularidades possivelmente cometidas por servidores da Superintendência Estadual da Funasa em Sergipe (Suest-SE) e de um gestor municipal em exercício de mandato durante os trâmites da tomada de contas especial instaurada por meio da Portaria 17, datada de 26/1/2017 (peça 3) , a fim de apurar as irregularidades nos Processos 25100.057.652/2003-70 e 25280.004.862/2003-94, referentes ao Convênio 1307/2003 (Siafi 498669) . Alegou a pessoa denunciante, em síntese e principalmente, o seguinte (peça 28 - peça inicial, tarjada) :
5.1. apesar de instaurada a TCE referente ao Convênio 1307/2003, a mesma estaria a ser conduzida com lentidão, com o cumprimento apenas nominal da determinação já citada do TCU; apenas em 16/8/2016 (peça 28, p. 4) , foi a ex-gestora municipal, Maria Vieira de Mendonça, notificada para ressarcir o dano ao Erário apontado na execução do Convênio 1307/2003 (peça 5) ;
5.2. Em ofício de 24/2/2015, o então prefeito municipal de Itabaiana/SE, Valmir dos Santos Costa, solicitou do Ministro da Saúde a convalidação dos Convênios 1307/2003 e 1066/2004, já expirados, e afirmou que as obras dos referidos convênios 'não apresentam funcionalidade' (peça 6, p. 1) ;
5.3. o município de Itabaiana/SE contratou, com recursos próprios, a empresa DHF Consultoria e Engenharia - Eireli para determinar o percentual de execução das obras (que a Funasa apontava como 0%) (peça 28, p. 5) ; porém, os três relatórios feitos por essa empresa e entregues à Funasa foram rejeitados; o último deles trazia como signatário um servidor do referido município, e que era também o engenheiro designado para fiscalizar o contrato com essa empresa, conforme Cláusula Décima Terceira do Contrato 74/2015 (peças 8, p. 4; e peça 9, p. 3) ; esse último relatório entregue pela DHF foi rejeitado pela Suest-SE da Funasa a 9/12/2015 (peça 10) ;
5.4. somente a partir do Acórdão 7298/2016-TCU-Primeira Câmara, rel. Benjamin Zymler, sessão de 29/11/2016, é que a determinação desta Corte de Contas alcançou o Convênio 1066/2004, pelo seu subitem 1.7.1.3.; isso se demonstra pelos documentos de peças 11 e 12, os quais opinaram pela instalação de TCEs e, especificamente, da TCE referente ao convênio 1066/2004 (peça 28, p. 7) ; por conveniência, transcreve-se a determinação desta Corte de Contas:
'1.7.1. Determinar à Fundação Nacional de Saúde, com fundamento no art. 18 da Lei 8.443/92 e art. 208, § 2º, do RI/TCU, que adote, no prazo de sessenta dias, providências com vistas a:
 (¿) 
1.7.1.3. apresentar a este Tribunal plano de ação com o objetivo de analisar conjuntamente seu estoque de prestação de contas e as prestações de contas previstas de serem entregues, contendo, no mínimo, as medidas a serem adotadas, os responsáveis pelas ações e o prazo previsto para a sua implementação;'
5.5. a Companhia de Saneamento de Sergipe (Deso) executou a primeira etapa de um novo projeto de esgotamento sanitário da sede do município de Itabaiana/SE, nele incluindo previsão de aproveitamento das obras executadas com recursos dos convênios da Funasa (peça 28, p. 8) , mas que não houve a interligação com as unidades do sistema já existentes - os ramais domiciliares, redes coletoras, elevatória final, emissário e a nova Estação de Tratamento de Esgoto (peça 28, p. 9) ;
5.6. a Licença de Operação (LO) não havia sido emitida pelo órgão ambiental estadual (peça 28, p. 10) ;
5.7. José Soares Sobrinho, tomador de contas da Funasa na Suest-SE, e Kelly Christine Sattler Lima Silva, superintendente da Suest-SE, tentaram responsabilizar a própria Funasa pelo insucesso do Convênio 1307 (peça 28, p. 10-17) , com tentativas de sobrestamento da TCE por parte do tomador de contas (peça 15) e de desconsideração de orientações de pareceres jurídicos da Procuradoria-Geral Federal;
5.7.1. como evidência do alegado acima, a pessoa denunciante incluiu cópia do Parecer 20, de 17/2/2017 (peça 16) , no qual o Procurador Federal que o subscreveu concluiu que o sobrestamento ou prorrogação do prazo de encaminhamento da TCE à Corte de Contas é medida excepcional que não se encontra na alçada das Superintendências Estaduais da Funasa, conforme expresso no art. 11 da Instrução Normativa-TCU 71/2012, e que o seu descumprimento sujeitaria seus dirigentes às sanções respectivas;
5.7.2. após o parecer mencionado, o tomador de contas, José Soares Sobrinho, por meio do Despacho 5/2017, de 2/3/2017 (peça 17) , afirmou:
'Com as informações do município e o desconhecimento demonstrado pelos técnicos da Funasa a respeito do assunto, inclusive se as obras foram executadas, nos deixa vulneráveis perante o município, pois este nos questiona, quanto aos objetivos das vistorias se ao final das obras sequer sabem onde, ou se foram executadas. De fato, não é normal o convênio ser acompanhado pelos técnicos da concedente, aprovando as contas parcialmente proporcional aos recursos aplicados e, ao fim, demonstrar total desconhecimento quanto as obras terem sido ou não executadas.'
5.7.3. a despeito da conclusão contida no Parecer 20/2017 (peça 16) Kelly Christine Sattler Lima Silva, em documento encaminhado ao tomador de contas, José Soares Sobrinho, retorna o processo de TCE para que ele proceda ao sobrestamento, se assim o entender (Despacho 52/2017/GAB, datado de 17/2/2017; peça 18) ;
5.8. afirmou a pessoa denunciante que, como os relatórios técnicos de vistoria continuavam apontando para 0% de execução física das obras dos Convênios 1307/2003 e 1066/2004, a Superintendência da Funasa em Sergipe intentou afastar os dois engenheiros que vinham atuando no acompanhamento desses convênios (peça 28, p. 17-22) ; em suporte a essa afirmação agrega o seguinte:
5.8.1. Parecer Técnico da Divisão de Engenharia de Saúde Pública da Funasa em Sergipe, de 27/9/2017 (peça 19, p. 1-5) , no qual os engenheiros concluíram que permaneciam sem funcionalidade as obras construídas com recursos do convênio 1307/2003;
5.8.2. a Superintendente solicitou nova visita técnica, em virtude da visita realizada em 20/9/2017 não ter sido previamente comunicada a todos os partícipes da TCE (Memorando 47, de 22/9/2017 (peça 22) ;
5.8.3. Em resposta ao memorando logo acima, o engenheiro da Diesp/Funasa informou que a realização de nova vistoria somente resultaria em despesas desnecessárias de deslocamento e injustificada postergação de atos processuais dependentes do relatório de visita técnica (Despacho 137/2017, de 22/9/2017; peça 23) ;
5.9. Valmir dos Santos Costa, atual prefeito do município de Itabaiana/SE, afirmou que a obra fora inaugurada em 6/10/2017 e que seria equivocada a conclusão técnica de que houve 100% de inexecução da obra (Ofício 107/2017, de 13/10/2017) (peça 4, p. 1-8) ;
5.10. Em contraposição à opinião de Prefeito Municipal, o Parecer Técnico 2/2018, de 8/3/2018 (peça 27) , referente ao Convênio 1066/2004, concluiu que as obras não alcançaram o seu alcance social, ocorrendo por isso dano ao erário equivalente em 100%; e que o percentual de execução física do que foi realizado continua indeterminado, sendo por isto fixado em 0%.
6. Para apurar a denúncia acima, a Secretaria de Controle Externo no Estado de Sergipe (Secex-SE) procurou informações no sistema SIGA da Funasa, reunindo o seguinte:
6.1. Convênio 1307/2003 (Siafi 498669) :
6.1.1. dois relatórios de visita técnica, de 8/2/2017 e 20/9/2017; em ambos, foi informado que a obra se encerrou sem etapa útil e com percentual de execução de 0% (peças 29 e 30) ;
6.2. Convênio 1066/2004 (Siafi 505445) :
6.2.1. relatório de visita técnica, de 7/2/2018, informando que a obra se encerrou sem etapa útil, com percentual de execução de 0%, e que o objeto pactuado não foi cumprido (peça 31) ; na descrição desse relatório, consta:
'Convém assinalar, tendo em vista a falsa polêmica criada pela COTCE/AUDIT em torno do 0%, que este registro, em absoluto e ao contrário do que imagina o coordenador-substituto daquele órgão, não significa inexistência de obras - mas a medida da incapacidade de o município comprovar o nexo de causalidade entre as despesas realizadas com os recursos repassados e os serviços existentes, tal como detalhado no Parecer 2/2018 e seus anexos.'
7. A Secex-SE também colheu elementos no Sistema Integrado de Administração Financeira do Governo Federal (Siafi) (peças 32 e 33) .
8. A. Secex-SE concluiu a instrução da peça 34 propondo diligência junto à Superintendência Estadual da Funasa em Sergipe (Suest-SE) para que informasse a situação atual do Convênio 1307/2003 (Siafi 498669) , bem como do processo de Tomada de Contas Especial 25280.000.127/2017-15, referente a esse mesmo convênio, e também que informasse a atual situação da prestação de contas do Convênio 1066/2004 (Siafi 505445) , cujo prazo para apresentação se encerrara no dia 2/7/2016 (peça 33, p. 1) .
9. A proposta de diligência foi acatada pelo representante da Secex-SE (peça 35) .
10. Enviada a diligência a 9/7/2018 (peça 37) , foi respondida pela Suest-SE da Funasa nas peças 39 a 49.
Síntese da resposta à diligência da Secex-SE
11. No ofício de diligência logo acima citado, a Secex-SE solicitou à Suest-SE os documentos e informações a seguir:
a) atual situação dos Convênios 1307/2003 e 1066/2004, apresentando a documentação referente aos processos de prestação de contas de ambos;
b) atual situação do processo de Tomada de Contas Especial 25280.000.127/2017-15, referente ao Convênio 1307/2003 apresentando toda a documentação referente a esse processo;
c) informe se foi realizada a verificação in loco das obras referentes ao Convênio 1307/2003 por parte da equipe da Coordenação de Auditorias de Transferência (Corat) da Funasa e, caso afirmativo, apresente toda a documentação referente aos relatórios produzidos por esta equipe;
d) informe se foi instaurada tomada de contas especial para o Convênio 1066/2004 e, caso afirmativo, apresente toda a documentação referente a esse processo;
e) documentação comprobatória ao atendimento à determinação dirigida a esta superintendência com base no subitem 1.10. do Acórdão 1814/2014-TCU-Segunda Câmara;
f) documentação comprobatória referente ao atendimento ao Memorando Circular 1/2017/CGCON/DIREX, de 2/5/2017, da então Coordenadora-Geral de Convênios da Funasa, no qual solicitou, com fulcro no Acórdão 7298/2016-TCU-Primeira Câmara, que essa superintendência encaminhasse os processos de prestação de contas dos convênios cujas vigências expiraram no período de 1/1/2010 a 31/12/2016, e na listagem contida no anexo desse memorando encontrava-se o Convênio 1066/2004.
12. A Suest-SE informou, em síntese e principalmente, o seguinte (peças 39 a 49) :
12.1. No Despacho 168, de 23/7/2018 (peça 39, p. 5) , os chefes titular e substituto da Divisão de Engenharia de Saúde Pública informaram:
'Convênio 1066/2004 - procederam vistoria às obras em 7/2/2018, (subitem 4.2.1 acima) . Não se tem notícia de que tenha sido instaurada a TCE, e tampouco houve requisição para nova atuação técnica no aludido convênio;
Convênio 1307/2003 - o processo de TCE encontra-se há muito tempo na Coordenação de Tomadas de Contas Especial - COTCE;'
12.2. No Despacho 277, de 30/7/2018, da COTCE (peça 39, p. 9-10) , consta que a Tomada de Contas Especial 25280.000.127/2017-15 encontra-se na Suest-CE, aos cuidados do Engenheiro Récio Ellery Araújo, para análise e manifestação quanto às alegações de defesa apresentada pelo Prefeito Municipal de Itabaiana/SE (Convênio 1307/2003) ;
12.3. Despacho 123, de 2/8/2018, do Serviço de Convênios, informando, quanto aos itens da diligência da Secex-SE (item 9) :
12.3.1. Item 'a' - Convênio 1307/2003 encontra-se com TCE instaurada (processo 25280.000.127/2017-15) onde a impugnação corresponde ao total dos recursos repassados pela Funasa no valor histórico de R$ 252.870,68 (¿) , pela não funcionalidade da obra, tendo como agente responsável a ex-gestora municipal do Município de Itabaiana/SE, Maria Vieira de Mendonça;
- Convênio 1066/2004 - encontra-se em fase de instauração da TCE, também com a impugnação total dos recursos repassados pela Funasa, no valor histórico de R$ 1.352.263,36 (¿) , em face da não funcionalidade da obra, tendo como agente responsável a mesma ex-gestora municipal do Município de Itabaiana/SE;
12.3.2. Item 'd' - a TCE do Convênio 1066/2004 não foi instaurada mas está em fase de instauração, considerando que a Notificação de 15/6/2018 e a Notificação de 20/7/2018 se encontram expiradas desde 10/7 e 30/7 do corrente ano, respectivamente, ambas sem atendimento; e foi solicitada a inscrição de responsabilidade da responsável;
12.3.3. Item 'e' - há dois processos pendentes de solução, os quais estavam sendo tratados na Coordenação Geral de Convênios da Presidência da Funasa devido a sua complexidade; um deles é o Convênio 1066/2004, o qual foi encaminhado ao Gabinete da Superintendência-SE para análise dos pressupostos e posterior instauração da TCE;
12.3.4. Item 'f' - no Plano de Ação (2017/SE) constava o processo referente ao convênio 1066/2004;
12.4. o processo de prestação de contas do Convênio 1307/2003, sob número 25100.057.652/2003-70, encontra-se nos autos às peças 39 (p. 14-692) até 42 (p. 1-370) ; ressaltam-se nele os seguintes documentos:
12.4.1. o Parecer Técnico final, de 4/8/2015, que concluiu que as obras 'não atingiram uma etapa útil, frustrando o seu alcance social' e que 'o valor integral do repasse efetivado deve ser devolvido à Funasa' (peça 42, p. 28-30) ;
12.4.2. o Parecer Financeiro, de 8/10/2015 (peça 42, p. 38-39) , acompanhou o Parecer Técnico Final supramencionado e sugeriu a aprovação de R$ 277.004,78 (que já haviam sido recolhidos pela convenente) e a não aprovação de R$ 165.661,30, sendo R$ 80.472,27 de recursos repassados pela Funasa e R$ 85.189,03 de rendimentos de aplicação no mercado financeiro;
12.4.3. a Suest-SE realizou nova vistoria nas obras dos dois convênios em tela, no dia 8/2/2017; concluiu que as obras de ambos os convênios ainda não tinham a funcionalidade requerida para a aceitação de cumprimento do objeto; informaram também que a Deso (já mencionada antes na presente instrução) afirmou que as obras estariam concluídas em até 60 dias; diante disso os funcionários da Suest-SE ressaltaram que, mesmo após obtida a regular funcionalidade, a aceitação das despesas estava condicionada à adoção de procedimentos que permitissem delimitar com segurança qual o montante dos recursos repassados pela Funasa foram efetivamente empregados nas obras (peça 42, p. 356-357) ;
12.5. o processo de prestação de contas do Convênio 1066/2004, sob número 25100.022.776/2004-15, encontra-se nos autos às peças 42 (p. 375-395) até 49 (p. 1-92) ; ressaltam-se nele os seguintes documentos:
12.5.1. a 2/5/2017, a Coordenação-Geral de Convênios da Funasa (CGCON) instou a Suest-SE a atender o Plano de Ação de 2017, motivado pelo Acórdão 7298/2016-TCU-Segunda Câmara, e portanto concluir a análise das prestações de contas dos convênios cujas vigências expiraram durante o período de 1/1/2010 a 31/12/2016, encaminhando os processos àquela Coordenação-Geral em trinta dias (peça 48, p. 2-3) ;
12.5.2. Em resposta à solicitação acima, em 7/6/2017, a Suest-SE encaminhou à CGCON o processo referente ao Convênio 1066/2004, informando que era o único que se encontrava na situação de pendência de procedimento financeiro (peça 48, p. 5) ;
12.5.3. o Parecer Financeiro 290, de 28/8/2017, concluiu que a execução física do ajuste era de 0% e que a obra fora encerrada sem etapa útil; foi apontado um débito de R$ 1.352.263,36 a Maria Vieira de Mendonça (XXX.166.655-XX) , ex-prefeita do município de Itabaiana/SE; o mesmo Parecer informa que o referido município já devolvera R$ 841.495,82 (peça 48, p. 12-14) :
12.5.4. o Parecer Técnico 2, de 8/3/2018 informou o seguinte (peça 49, p. 46-84) :
12.5.4.1. as obras do convênio 1066/2004 não atingiram o seu alcance social, ocorrendo por isto dano ao erário equivalente a 100% de todas as despesas realizadas com os recursos repassados pela Funasa;
12.5.4.2. o percentual de execução física do que foi realizado continua indeterminado, sendo por isto fixado em 0%, visto os gestores não conseguirem desincumbirem-se do ônus de comprovarem a boa e regular aplicação dos recursos recebidos; e é irrelevante sua determinação, não obstando a instauração da TCE; portanto deve ser instaurada a TCE;
12.5.4.3. 0% de execução física não significa inexistência de obras, mas falta de comprovação da aplicação regular dos recursos repassados, e isso implica rejeição total das despesas;
12.5.5. a 18/6/2018, o Chefe do Serviço de convênios da Suest-SE informou à Superintendente Estadual que deveria ser instaurada a TCE, tendo em vista que o percentual de atingimento do objeto/objetivo continuava em 0% (peça 48, p. 83) ;
12.5.6. a 31/7/2018, o Chefe do Serviço de Convênios da Suest-SE solicitou autorização da Superintendente Estadual para proceder a inscrição de Maria Vieira de Mendonça na Conta Diversos Responsáveis em Apuração, visando a instauração da Tomada de Contas Especial, tendo em vista que o prazo da Notificação a ela encaminhada expirara em 30/7/2018 (peça 48, p. 84) e peça 49, p. 11-12) ;
12.6. com relação à TCE referente ao Convênio 1307/2003, consta a informação de que se encontrava aos cuidados de engenheiro designado pela Coordenação de Transferências - Auditoria para análise e manifestação quanto às alegações de defesa apresentadas pelo Prefeito Municipal de Itabaiana/SE (peça 49, p. 93-94) .
Novos elementos enviados pela pessoa denunciante
13. Em 17/8/2018, a pessoa denunciante apresentou a este Tribunal novos documentos que nominou de 'aditamento ao processo de denúncia'. Nele consta, em síntese e principalmente, que após o recebimento do Ofício de diligência da Secex-SE (peça 37) , a Superintendente Estadual da Funasa em Sergipe e o então coordenador-substituto da COTCE convergiram no sentido de manter a 'continuidade do engavetamento da TCE do CV-1307' e 'continuar a manter sem data a instauração da TCE do CV-1066' (peça 50, p. 1) .
Proposta de audiência
14. Diante das informações logo acima sintetizadas, a Secex-SE concluiu que havia indícios de irregularidades que justificavam um ofício de audiência à Superintendente da Funasa-SE, Kelly Christine Sattler Lima Silva (peça 53) . A presente denúncia foi conhecida e a proposta da Secex-SE, com um adendo, foi aceita por despacho do Exmo. Sr. Ministro-relator (peça 55) .
EXAME TÉCNICO
15. Em cumprimento ao Despacho do Exmo. Sr. Ministro-relator (peça 55) , foi promovida a audiência de Kelly Christine Sattler Lima Silva, por meio do Ofício 924/2018-TCU/Secex-SE (peça 57) , de 10/10/2018.
16. A responsável tomou ciência do aludido ofício, conforme documento constante da peça 58, tendo apresentado, tempestivamente, após ter pedido de prorrogação deferido, suas razões de justificativa, de acordo com documentos constantes da peça 61.
Síntese da resposta à audiência
17. A audiência da Secex-SE solicitou razões de justificativa quanto aos seguintes itens:
17.1. atraso no encaminhamento a este Tribunal da tomada de contas especial instaurada em razão das irregularidades encontradas na condução do Convênio 1307/2003 (Siafi 498669; Processo 25280.000.127/2017-15) , em afronta ao que estabelece o caput do art. 11 da Instrução Normativa-TCU 71/2012;
17.2. atraso na instauração da tomada de contas especial em razão das irregularidades encontradas na condução do Convênio 1066/2004 (Siafi 505445) , em afronta ao que estabelece o inciso II do §1º do art. 4º da Instrução Normativa-TCU 71/2012, pois o prazo limite para a sua instauração foi 1º/12/2016, considerando 180 dias a partir da data limite para análise da prestação de contas (2/7/2016) ; e
17.3. descumprimento do comando contido no subitem 1.10. do Acórdão 1814/2014-TCU-Segunda Câmara, em relação aos Convênios 1066/2004 (Siafi 505445) e 1307/2003 (Siafi 498669) .
18. Em resposta à suposta irregularidade constante no item 17.1. acima, a responsável alegou, em síntese e principalmente, o seguinte (peça 61, p. 2-7) :
18.1. Quanto ao Convênio 1307/2003: o primeiro contato da respondente com o mesmo se deu em 21/9/2016; referido processo passou por muitas fases e demandou múltiplos pareceres e consultas, os quais podem ser assim referidos (peça 61, p. 2-7) :
18.1.1. reunião com a empresa Deso e a Prefeitura Municipal de Itabaiana/SE;
18.1.2. solicitação de convalidação do convênio, com as consequentes análises e pareceres a respeito do pedido;
18.1.3. parecer da Procuradoria Federal opinando pela instauração da TCE;
18.1.4. instauração da TCE a 26/1/2017 (p. 3) ;
18.1.5. solicitação, pelo Tomador de Contas, de mais um parecer técnico;
18.1.6. conclusão, pelo novo parecer técnico, de que as obras seguiam sem funcionalidade;
18.1.7. sugestão, por parte do tomador de contas, de sobrestamento do processo por 90 dias, bem como sugestão, por parte da mesma, de reunião de todos os envolvidos e incluindo também a empresa Deso, para, entre outros, determinar o percentual executado;
18.1.8. convocação, pela Superintendente, da reunião aventada;
18.1.9. emissão de parecer pela Procuradoria Federal manifestando-se contrária ao sobrestamento;
18.1.10. remessa dos autos à COTCE pelo Tomador de Contas, com solicitação de assistência e orientação, ou de autorização do sobrestamento;
18.1.11. autorização, pela COTCE, do sobrestamento, e de realização, pela Suest-SE, de mais uma visita técnica;
18.1.12. consideração, pelo engenheiro responsável, da desnecessidade de nova visita técnica;
18.1.13. realização de nova visita técnica, que concluiu pela permanência da não funcionalidade das obras; em consequência, o parecer financeiro permaneceu o mesmo;
18.1.14. remessa do processo à COTCE, pela Superintendente, por ter sido sobrestado por aquela Coordenação;
18.1.15. resposta da COTCE à Superintendência da Suest-SE, por esta ter solicitado informações sobre o processo para responder a ofício da Secex-SE; aquela Coordenação respondeu que a TCE não fora finalizada, pois ainda não tinham sido analisadas as alegações de defesa apresentadas pelo responsável àquela Coordenadoria, e que, para respondê-las, esperava a análise do engenheiro Récio Ellery Araújo, lotado na Suest-CE, e o referido profissional ainda não realizara a análise;
18.1.16. resposta do engenheiro, acima mencionado, à indagação da COTCE, na qual ele afirma que devido ao volume de trabalho ainda não pudera elaborar o esperado parecer;
18.2. o atraso na tramitação da TCE não pode ser atribuído à respondente, tendo em vista que a TCE sequer se encontra na Suest-SE, situando-se atualmente na COTCE, por iniciativa do tomador de contas.
19. Em resposta à suposta irregularidade constante no item 17.2 acima, a responsável alegou, em síntese e principalmente, o seguinte (peça 61, p. 7-12) :
19.1. Quanto ao Convênio 1066/2004: o primeiro contato da respondente com o mesmo se deu em 21/10/2016; referido processo passou por muitas fases e demandou múltiplos pareceres e consultas, os quais podem ser assim referidos (peça 61, p. 7-12) :
19.1.1. solicitação, a 21/12/2016, por parte do gestor municipal de Itabaiana/SE, de convalidação e prorrogação dos dois convênios em tela; tal pedido fez com que o processo referente ao Convênio 1066/2004 fosse redirecionado a vários setores para análise do pedido, sendo o último a Divisão de Engenharia de Saúde Pública da Funasa de Sergipe (Diesp-SE) ;
19.1.2. nova solicitação, a 27/12/2016, por parte do gestor municipal de Itabaiana/SE, desta vez de prorrogação de prazo para prestação de contas, por mais 45 dias, para conclusão das obras; esse pedido foi deferido pela Superintendente da Suest-SE;
19.1.3. mais uma solicitação, a 9/2/2017, por parte do gestor municipal de Itabaiana/SE, desta feita para utilização das provas referentes ao Convênio 1307/2003 no Convênio 1066/2004, utilizando o instituto da prova emprestada; tal solicitação foi deferida e, em consequência, foi encaminhado o processo para análise da Diesp-SE, para mensuração do percentual de execução do convênio;
19.1.4. após a análise da Diesp-SE, o processo retornou ao Serviço de Convênios (Secov) , no qual foi a ele anexada a Ata da reunião referida no subitem 18.1.7. acima;
19.1.5. envio, a 3/3/2017, por parte do gestor municipal de Itabaiana/SE, de documentação referente aos dois convênios em tela; o processo retorna para a Diesp-SE, cujo parecer afirma que dos documentos recebidos não se podia 'extrair algo de proveito para a prestação de contas final de ambos os convênios' (peça 61, p. 8) ; o processo retorna ao Secov;
19.1.6. recebimento, a 2/5/2017, pela Suest-SE, de memorando que determinou o envio do processo em tela, entre outros, para ser analisado pela força tarefa instituída no âmbito da Presidência da Funasa; o processo foi enviado, em 8/6/2017, e a responsabilidade pelos atos processuais saiu da competência da Suest-SE.; no âmbito da Presidência, foi elaborado o parecer financeiro, foram expedidas as notificações e foi providenciado o despacho de aprovação da prestação de contas parcial;
19.1.7. retorno do processo, em 27/12/2017, para o Secov-SE, para remessa posterior à Diesp-SE, com orientação de retorno ao Secov-SE para constituição da tomada de contas especial, desde que não houvesse alteração do percentual de execução do convênio;
19.1.8. análise na Diesp-SE, a 8/3/2018 (Parecer Técnico 2/2018) , concluiu que o percentual de execução continuava em 0%; retorna o processo ao Secov-SE; emitem-se novas notificações, a 15/6/2018, para a ex-gestora e para o atual gestor municipal de Itabaiana/SE;
19.1.9. resposta do gestor atual, a 11/7/2018, responsabilizando a ex-gestora;
19.1.10. mais uma notificação à ex-gestora, a 20/7/2018;
19.1.11. não autorização, pela Superintendente, da instauração da TCE, tendo em vista a apresentação de requerimento por parte da ex-gestora, a 3/8/2019;
19.1.12. retorno do processo ao Secov-SE, para análise dos novos elementos logo acima referidos, e reencaminhamento do processo mais uma vez ao Diesp-SE, que concluiu que os elementos apresentados não acrescentavam qualquer fato novo;
19.1.13. encaminhamento, a 17/8/2018, de nova notificação à gestora;
19.1.14. elaboração, pela Secov-SE, de Roteiro de Admissibilidade de Tomada de Contas Especial (RATCE) , a 17/9/2018, e sua submissão à Superintendente da Suest-SE, para autorização de instauração de TCE; redirecionamento, por parte da Superintendente, do processo ao tomador de contas especial, e ao mesmo tempo, cientificação ao auditor-chefe da Funasa, o qual por sua vez redirecionou o processo para a COTCE;
19.1.15. solicitação, a 5/10/2018, pelo tomador de contas especial, de mais quinze dias de prazo, o que foi deferido pela Superintendente;
19.1.16. redirecionamento, a 10/10/2018, do processo para a COTCE, após entendimento entre a Superintendente, o Auditor-chefe e o Coordenador, a qual seria a responsável pela instauração da TCE;
19.1.17. informação, a 9/11/2018, pela COTCE, da instauração a 1/11/2018 da TCE do Convênio 1066/2004 (peça 61, p. 307) , número de processo 25100.015155/2018-81, informando-se adicionalmente que a TCE se encontra em preparo para encaminhamento ao órgão de controle interno, via sistema e-TCE do TCU;
19.2. circunstâncias excepcionais determinaram o atraso na instauração da TCE, por divergências técnicas quanto ao percentual de execução do objeto; e pela remessa dos autos à Direção-Geral da Funasa;
19.3. a respondente somente assumiu o cargo em 9/2016, e o Convênio já expirara havia quatro meses, desde 5/2016;
19.4. segundo o Decreto 6.170/2007 atualizado, art. 10, §§ 8 e 11, o prazo para análise da prestação de contas é de um ano; os prazos para o convênio em tela não foram desarrazoados, face à complexidade das análises técnica e financeira envolvidas.
20. Em resposta à suposta irregularidade constante no item 17.3. acima, a responsável alegou, em síntese e principalmente, o seguinte (peça 61, p. 12-13) :
20.1. restam apenas dois convênios a serem finalizados, um deles o Convênio 1066/2004; em nenhum momento os dois convênios mencionados nas explicações nos itens anteriores permaneceram sem monitoramento por parte da Suest-SE, e as pendências não dependiam unicamente da ação da respondente; todos os esforços foram realizados pela respondente para o cumprimento do subitem 1.10. do Acórdão 1814/2014-TCU-Segunda Câmara em relação aos Convênios 1066/2004 e 1307/2003.
Análise da resposta à audiência
21. A presente denúncia ao final se resume a uma questão simples. A Funasa realizou dois convênios com a Prefeitura Municipal de Itabaiana/SE (Convênios 1307/2003 - Siafi 498669; e 1066/2004 - Siafi 505445) , tendo ambos como objeto a execução do sistema de esgotamento sanitário no município de Itabaiana/SE. Ambos já tiveram encerrados seus prazos de vigência e, em ambos os casos, os pareceres contidos nos processos apontam para a necessidade de se instaurarem as respectivas tomadas de contas especiais.
22. A pessoa denunciante afirma que, no caso do Convênio 1307/2003, a Tomada de Contas Especial (TCE) foi instaurada com atraso, e que sua tramitação também se dá muito lentamente. Atribui tal lentidão à intencionalidade da responsável, Sra. Kelly Christine Sattler Lima Silva, junto com o tomador de contas, Sr. José Soares Sobrinho, os quais, segundo a pessoa denunciante, propositalmente estariam a tomar providências de no sentido de obstaculizar a progressão rápida da TCE.
23. Caso análogo, segundo a pessoa denunciante, ocorreria no que se refere ao Convênio 1066/2004, em cujo caso a TCE ainda não fora instaurada. Tal ocorreria pelos mesmos motivos acima.
24. No decorrer da tramitação dos presentes autos, impôs-se uma terceira questão, que é a de apurar se foi observada a determinação contida no subitem 1.10. do Acórdão 1814/2014-TCU-Segunda Câmara (rel. José Jorge; sessão de 6/5/2014) , em relação aos Convênios 1066/2004 e 1307/2003.
25. Trata-se, portanto, de identificar os prazos estabelecidos pela normatividade pertinente, e comparar tais prazos com os prazos reais para instauração e tramitação das devidas TCEs e da observância à citada determinação desta Corte de Contas. As datas podem ser sintetizadas no quadro abaixo:
	Convênio
	Último dia para prestação de contas
	Data de instauração da TCE
	Data da remessa da TCE ao TCU
	Referências

	1307/2003
	12/9/2008
	26/1/2017
	Não houve
	Peça 32, p. 1;
Peça 3, p. 1

	1066/2004
	2/7/2016
	1/11/2018
	Não houve
	Peça 33, p. 1;
Peça 61, p. 307

26. Os prazos determinados pela normatividade consistem nos seguintes:
26.1. o inciso II do §1º do art. 4º da Instrução Normativa-TCU 71/2012 estabelece que o prazo para instauração da TCE é de 180 dias, contados do último dia do prazo para análise da prestação de contas;
26.2. o art. 11 da Instrução Normativa-TCU 71/2012 reza que a tomada de contas especial deve ser encaminhada a esta Corte de Contas em até 180 dias após a sua instauração e que o descumprimento a esse prazo configuraria grave infração à norma legal e sujeitaria a autoridade administrativa omissa às sanções legais (art. 12 da IN-TCU 71/2012) .
27. A presente análise deve ater-se aos itens constantes do ofício de audiência da Secex-SE. Assim, tendo em vista as datas logo acima listadas, empreende-se a análise item por item.
28. Item 'a' do oficio de audiência (peça 57) : atraso no encaminhamento a este Tribunal da tomada de contas especial instaurada em razão das irregularidades encontradas na condução do Convênio 1307/2003, em afronta ao que estabelece o caput do art. 11 da Instrução Normativa-TCU 71/2012;
28.1. a TCE referente ao Convênio 1307/2003 foi instaurada em 26/1/2017, e ainda não foi remetida a esta Corte de Contas. Caracterizou-se, portanto, a inobservância ao art. 11 da Instrução Normativa-TCU 71/2012; a respondente alega que tal demora se deu por motivos alheios à sua vontade; a pessoa denunciante afirma que a demora se deveu a uma política deliberada da respondente, atuando em acordo com o tomador de contas especial;
28.2. o trâmite do processo do Convênio 1307/2003 e da sua respectiva TCE se encontra sintetizado no item 18 acima; antes de mais nada, observe-se que uma TCE se trata de processo relativamente simples, cujos elementos principais são, entre outros, um parecer técnico final; um parecer financeiro final; notificação aos responsáveis; análise da possível resposta;
28.3. No caso da TCE referente ao Convênio 1307/2003, observa-se a existência de elementos poucos usuais, todos demandando tempo:
28.3.1. solicitação de dois novos pareceres técnicos, além do já existente nos autos do processo;
28.3.2. solicitação, convocação e realização de reunião com empresa estranha ao Convênio (Deso) para discutir o grau de execução do mesmo;
28.3.3. solicitação, com parecer contrário por parte da Procuradoria Federal, e concessão, contra o parecer citado, de sobrestamento do processo, medida pouco usual em TCEs, pois a remessa de uma TCE ao TCU não implica prejuízo aos responsáveis, visto que os mesmos terão pleno direito de defesa no âmbito desta Corte de Contas; além disso, a demora demasiada afeta significativamente o direito de defesa dos responsáveis, dado o lapso temporal;
28.3.4. remessa do processo a outro setor da Funasa (COTCE) tendo em vista o sobrestamento;
28.3.5. e solicitação, por esta última unidade, de um parecer de funcionário de outra unidade (Suest-CE) ;
28.4. a unidade responsável pela instauração e tramitação da devida TCE é, ultimamente, a Suest-SE, na pessoa de sua Superintendente; observou-se uma série de trâmites pouco usuais, já referidos acima, e injustificáveis, pois um seguimento mais escorreito do processo, sem sobrestamentos e reuniões com terceiros e múltiplos pareceres sem novidade, não feririam o direito de defesa dos responsáveis; assim, os elementos sintetizados levam a concluir que houve uma política deliberada no sentido de retardar a progressão do processo de TCE 25280.000.127/2017-15, referente ao Convênio 1307/2003 (Siafi 498669) , por parte da Suest-SE, sob responsabilidade de sua Superintendente, o que resultou no retardamento da remessa dos referidos autos a esta Corte de Contas, em inobservância ao caput do art. 11 da Instrução Normativa-TCU 71/2012;
29. Item 'b' do oficio de audiência (peça 57) : atraso na instauração da tomada de contas especial em razão das irregularidades encontradas na condução do Convênio 1066/2004 (Siafi 505445) , em afronta ao que estabelece o inciso II do §1º do art. 4º da Instrução Normativa-TCU 71/2012, pois o prazo limite para a sua instauração foi 1/12/2016, considerando 180 dias a partir da data limite para análise da prestação de contas (2/7/2016) ;
29.1. a diferença de mais de 180 dias entre o último dia para prestação de contas (2/7/2016) e a data de instauração da devida TCE (1/11/2018) leva a concluir que houve inobservância ao normativo logo acima citado;
29.2. a Prefeitura Municipal de Itabaiana/SE encaminhou a prestação de contas final do Convênio 1066/2004 em 23/12/2016 (peça 61, p. 101) ; mesmo que se considere o Decreto 6.170/2007, art. 10, §8º, com a redação dada pelo Decreto 8.244/2014, o qual estabelece que o prazo de análise das contas será de um ano, prorrogável por um ano desde que haja justificação (a qual não consta nos presentes autos) , há um atraso na instauração da TCE; a respondente alega que tal demora se deu por motivos alheios à sua vontade; a pessoa denunciante afirma que a demora se deveu a uma política deliberada da respondente, atuando em acordo com o tomador de contas especial;
29.3. o trâmite do processo do Convênio 1066/2004 se encontra sintetizado no item 19 acima; em princípio, trata-se de procedimento simples;
29.4. No caso da TCE referente ao Convênio 1066/2004, observa-se a existência de elementos poucos usuais, todos demandando tempo:
29.4.1. três solicitações, por parte do Prefeito Municipal de Itabaiana/SE, de convalidação do convênio; de prorrogação de prazo, e de utilização de prova emprestada; duas dessas solicitações demandaram mais trâmites do processo em diversas unidades da Funasa, para emissão de pareceres;
29.4.2. tramitação para anexação de Ata da reunião;
29.4.3. remessa, por parte do Prefeito Municipal de Itabaiana/SE, de mais elementos, o que demandou o retorno do processo a setores pelos quais já havia tramitado, para sua análise;
29.4.4. envio dos autos à Presidência da Funasa, a qual providenciou as notificações aos responsáveis; retorno dos autos à Suest-SE; solicitação de novo parecer técnico, apesar da existência de um anterior; expedição de novas notificações, apesar da existência de notificações anteriores;
29.4.5. não autorização de instauração da TCE, por parte da Superintendente, considerando que novas análises eram necessárias devido a mais elementos que haviam sido enviados pela ex-Prefeita Municipal de Itabaiana/SE; isso demandou mais análises e mais um parecer técnico;
29.4.6. redirecionamento, por parte da Superintendente, do processo ao tomador de contas especial, quando o processo já estava pronto para a instauração da TCE;
29.4.7. entendimentos com o Auditor-chefe da Funasa, os quais resultaram na remessa dos autos para a COTCE, o que resultou em mais um retardamento na instauração da TCE;
29.5. a unidade responsável pela instauração da devida TCE é, ultimamente, a Suest-SE, na pessoa de sua Superintendente; observou-se uma série de trâmites pouco usuais, já referidos acima, e injustificáveis, pois um seguimento mais escorreito do processo, sem os múltiplos pareceres sem novidade, não feririam o direito de defesa dos responsáveis; além disso, a demora demasiada afeta significativamente o direito de defesa dos responsáveis, dado o lapso temporal; assim, os elementos sintetizados levam a concluir que houve uma política deliberada no sentido de retardar a instauração do processo de TCE 25100.015.155/2018-81 (peça 61, p. 11) , referente ao Convênio 1066/2004 (Siafi 505445) , por parte da Suest-SE, sob responsabilidade de sua Superintendente, em inobservância ao inciso II do §1º do art. 4º da Instrução Normativa-TCU 71/2012;
30. Item 'c' do ofício de audiência (peça 57) : descumprimento do comando contido no subitem 1.10. do Acórdão 1814/2014-TCU-Segunda Câmara, sessão de 6/5/2014, em relação aos Convênios 1066/2004 (Siafi 505445) e 1307/2003 (Siafi 498669) ;
30.1. por questão de conveniência, transcreve-se o subitem do acórdão logo acima citado:
'1.10. Determinar às Superintendências Estaduais da Funasa nos Estados de Alagoas, Amazonas, Amapá, Bahia, Ceará, Góias, Maranhão, Mato Grosso do Sul, Mato Grosso, Pará, Paraíba, Pernambuco, Piauí, Paraná, Roraima, Rio Grande do Sul, Santa Catarina, Sergipe, São Paulo e Tocantins, que adotem providências para a conclusão, no prazo de 180 (cento e oitenta) dias, da análise dos convênios pendentes (com valores 'aprovar' e 'a comprovar') cuja vigência findou até o ano de 2009, com a respectiva regularização do registro no Siafi, sob pena de aplicação de multa;'
30.2. a responsável informou que em todos os casos se observou a determinação acima, exceto naquele do Convênio 1066/2004; ocorre que este último convênio não se enquadrava nos casos abrangidos por essa determinação, pois sua vigência terminou após 2009; o Convênio 1307/2003, no entanto, enquadrava-se na determinação; a determinação do TCU data de 6/5/2014; a instauração da TCE só se deu em 26/1/2017, conforme quadro no item 25 acima, mais de dois anos depois; considera-se, portanto, que não foi observada a determinação em tela do TCU.
CONCLUSÃO
31. Considera-se, portanto, que as razões de justificativa apresentadas pela responsável não lograram elidir as irregularidades elencadas no ofício de audiência da Secex-SE. Impõe-se, por consequência, a aplicação de multa à responsável, na forma a seguir.
PROPOSTA DE ENCAMINHAMENTO
32. Ante o exposto, submetem-se os autos à consideração superior, propondo:
a) já conhecida a presente denúncia, por despacho do Exmo. Sr. Ministro-relator, considerá-la, no mérito, procedente;
b) rejeitar as razões de justificativa apresentadas por Kelly Christine Sattler Lima Silva (XXX.080.305-XX) ;
c) aplicar a Kelly Christine Sattler Lima Silva (XXX.080.305-XX) , Superintendente Estadual da Fundação Nacional de Saúde em Sergipe, a multa prevista no art. 58, II, da Lei 8.443/1992, fixando-lhe o prazo de 15 (quinze) dias, a contar da notificação para que comprove, perante o Tribunal (art. 214, inciso III, alínea 'a', do Regimento Interno/TCU) , o recolhimento da dívida ao Tesouro Nacional, atualizada monetariamente desde a data do acórdão até a do efetivo recolhimento, se for paga após o vencimento, na forma da legislação em vigor;
d) autorizar o desconto da dívida na remuneração da servidora, observado o disposto no art. 46 da Lei 8.112/1990;
e) autorizar, desde logo, a cobrança judicial da dívida a que se refere o subitem 'c' precedente, caso não atendidas as notificações, nos termos do art. 28, inciso II, da Lei 8.443/1992;
f) autorizar, caso requerido e se o processo não tiver sido remetido para cobrança judicial, o parcelamento da dívida em até 36 parcelas mensais e consecutivas, nos termos do art. 26 da Lei 8.443/1992 c/c o art. 217 do RI/TCU, fixando-se o vencimento da primeira parcela em quinze dias, a contar do recebimento da notificação, e os das demais a cada trinta dias, devendo incidir sobre cada valor mensal os correspondentes acréscimos legais, na forma prevista na legislação em vigor, bem como esclarecer ao responsável que, em caso de parcelamento da dívida, a falta de pagamento de qualquer parcela importará no vencimento antecipado do saldo devedor (art. 217, § 2º, do RI/TCU) .
g) determinar à Superintendência Estadual da Fundação Nacional de Saúde em Sergipe, com fundamento no art. 250, inciso II, do RI/TCU, que ultime, no prazo de noventa dias, as medidas administrativas necessárias para o encaminhamento ao Tribunal de Contas da União das tomadas de contas especiais referentes ao Convênio 1307/2003 (Siafi 498669; Processo 25280.000.127/2017-15) e ao Convênio 1066/2004 (Siafi 505445; Processo 25100.015.155/2018-81) ;
h) dar ciência do acórdão que vier a ser proferido, assim como do relatório e do voto que o fundamentarem, à pessoa denunciante e à Fundação Nacional de Saúde."
É o relatório.

não há.

Não atuou.

DENÚNCIA. SUPOSTAS IRREGULARIDADES OCORRIDAS NA SUPERINTENDÊNCIA ESTADUAL DA FUNASA EM SERGIPE. ATRASO NA AUTUAÇÃO E NO ENCAMINHAMENTO DE TOMADAS DE CONTAS ESPECIAIS DECORRENTES DE CONVÊNIOS FIRMADOS COM O MUNICÍPIO DE ITABAIANA/SE. CONHECIMENTO. AUDIÊNCIA. PROCEDÊNCIA PARCIAL. ACOLHIMENTO DAS RAZOES DE JUSTIFICATIVA. DETERMINAÇÃO.

DENÚNCIA (DEN)

Secretaria de Controle Externo da Saúde (SecexSaúde).

Trata-se de denúncia acerca de possíveis irregularidades ocorridas na Superintendência Estadual da Fundação Nacional de Saúde em Sergipe (Suest/Funasa/SE) , relativas à morosidade em se autuar e se encaminhar as tomadas de contas especiais decorrentes de dois convênios firmados com o município de Itabaiana/SE.
As irregularidades estariam relacionadas aos Convênios 1307/2003 (Siafi 498669) e 1066/2004 (Siafi 505445) , tendo ambos como objeto a execução de sistema de esgotamento sanitário no município.
Em síntese, o denunciante relata que as obras de ambos os convênios não teriam alcançado etapa útil, conforme registrado nos pareceres técnicos de análise das prestações de contas finais. Contudo, apesar dessa constatação, estariam sendo adotadas medidas protelatórias para dar andamento à abertura e ao encaminhamento das necessárias tomadas de contas especiais, afrontando, inclusive, determinação deste Tribunal contida no subitem 1.10 do Acórdão 1814/2014-TCU-Segunda Câmara.
Quanto ao Convênio 1307/2003, cuja vigência se encerrou em 14/07/2008, a TCE veio a ser instaurada somente em 19/01/2017 e, até o momento, não teria sido encaminhada a esta Corte de Contas. Já em relação ao Convênio 1066/2004, com vigência encerrada em 03/05/2016, sequer teria sido instaurada a respectiva TCE.
Após realizar diligência para obter informações acerca da situação das prestações de contas dos convênios (peça 37) , a unidade instrutora promoveu a análise dos elementos constantes da denúncia e propôs seu conhecimento, seguido da realização de audiência da então Superintendente da Funasa no Estado de Sergipe (peça 53) . Em despacho à peça 55, conheci da denúncia e autorizei a audiência proposta, a qual contemplou as seguintes irregularidades:
a) atraso no encaminhamento a este Tribunal da tomada de contas especial instaurada em razão das irregularidades encontradas na condução do Convênio 1307/2003 (Siafi 498669; Processo 25280.000.127/2017-15) , em afronta ao que estabelece o caput do art. 11 da Instrução Normativa-TCU 71/2012;
b) atraso na instauração da tomada de contas especial em razão das irregularidades encontradas na condução do Convênio 1066/2004 (Siafi 505445) , em afronta ao que estabelece o inciso II do §1º do art. 4º da Instrução Normativa-TCU 71/2012, pois o prazo limite para a sua instauração foi 1º/12/2016, considerando 180 dias a partir da data limite para análise da prestação de contas (2/7/2016) ; e 
c) descumprimento do comando contido no subitem 1.10 do Acórdão 1814/2014-TCU-Segunda Câmara em relação aos Convênios 1066/2004 (Siafi 505445) e 1307/2003 (Siafi 498669) .
A responsável apresentou tempestivamente suas razões de justificativa (peça 61) , as quais foram analisadas pela unidade instrutora, conforme transcrito no relatório precedente. Ao final, a unidade considerou que as irregularidades não foram elididas e propôs a aplicação de multa à responsável, bem como a expedição de determinação à Suest/Funasa/SE para que ultime as medidas administrativas para o encaminhamento das TCEs referentes aos convênios em questão a este Tribunal.
Preliminarmente, ratifico o despacho exarado no sentido de que a presente denúncia merece ser conhecida, porquanto preenche os requisitos de admissibilidade previstos nos arts. 234 e 235 do RI/TCU, além do art. 103, § 1º, da Resolução-TCU 259/2014.
Quanto ao mérito, considero que as razões de justificativa da responsável merecem ser acolhidas. No que se refere ao Convênio 1307/2003, assiste razão à defendente quando afirma que não teria responsabilidade sobre o atraso na conclusão da TCE, conforme argumentos de sua defesa (peça 61, p. 7) , a seguir transcritos:
"diante de todo o exposto, esta Superintendente entende que foge a sua governabilidade e responsabilidade o atraso na conclusão da presente TCE haja vista que, instaurada em 30/01/2017, foi encaminhada à COTCE em 02/03/2017, tendo retornado a esta SUEST somente em 14/09/2017 apenas para o cumprimento de diligências solicitadas pela COTCE (vistoria técnica pela DIESP) , as quais de imediato foram cumpridas, com a devolução dos autos em 04/10/2017 conforme esmiuçado acima; e
portanto, infere-se que o atraso na conclusão da presente TCE não pode ser atribuído a ação/omissão desta Superintendente tendo em vista que o processo sequer se encontra em tramitação no âmbito da SUEST/FUNASA/SE desde que, por iniciativa do Tomador, foi encaminhado para COTCE/AUDIT/FUNASA/PRESI, e lá permanece desde então."
Cumpre esclarecer que a mencionada unidade da Funasa responsável pela condução da TCE do Convênio 1307/2003 a partir de 02/03/2017, a Coordenação de Tomada de Contas Especial (COTCE) , é unidade localizada em Brasília e vinculada à Auditoria Interna, portanto fora da alçada da Superintendência Estadual em Sergipe.
Assim, considerando que o art. 11 da IN-TCU 71/2012 estipula o prazo de até 180 dias após a instauração da TCE para seu encaminhamento ao TCU, que a TCE do Convênio 1307/2003 foi instaurada em 30/01/2017 (peça 3) e que foi encaminhada à COTCE em 02/03/2017 (peça 61, p. 68-71) , cabe reconhecer que a atuação da responsável na condução do processo se deu ainda na etapa inicial do prazo dado pela IN-TCU 71/2012.
Ademais, apesar de não ser usual a tramitação de um processo de TCE para pronunciamento de instâncias superiores, fora da Superintendência Estadual, entendo que as circunstâncias do caso denotaram complexidade suficiente para justificar a conduta do tomador de contas, autorizada pela gestora estadual. Havia divergências e lacunas de informações quanto à situação das obras executadas com os recursos dos convênios, visto que, embora executadas em alguma medida, não haviam atingido sua funcionalidade, ou seja, não haviam alcançado etapa útil. No entanto, as informações dos gestores municipais davam conta de que, em curto prazo, seria possível obter a funcionalidade das obras a partir da atuação da Companhia de Saneamento de Sergipe (Deso) .
Nesse sentido, a possibilidade de sobrestamento da TCE era medida a ser avaliada. Além disso, caso alcançada a funcionalidade, seria necessária a informação sobre a execução física das obras, então inexistente nos pareceres técnicos e registrada somente como 0% em razão da falta de etapa útil. Nesse contexto é que a TCE do Convênio 1307/2003 foi encaminhada para manifestação da COTCE.
Por outro lado, ainda que não se possa atribuir o atraso à então Superintendente da Funasa, é inquestionável que houve descumprimento do prazo para encaminhamento da TCE a esta Corte de Contas. Em pesquisa realizada na data de 17/08/2020 ao Sistema Eletrônico de Informações (SEI) da Funasa (www.funasa.gov.br/sei) , minha assessoria verificou que o processo 25280.000127/2017-15, referente à TCE do Convênio 1307/2003, ainda estava em tramitação no âmbito daquela entidade. Por essa razão, acolho a proposta de expedir determinação à Funasa para que conclua as medidas administrativas necessárias ao encaminhamento da TCE a este Tribunal. Julgo desnecessário, no entanto, na presente etapa processual, buscar eventual responsabilização de outros gestores em razão da irregularidade em questão, sem prejuízo de futuras fiscalizações.
Em relação ao Convênio 1066/2004, cuja irregularidade seria o atraso na instauração da TCE, também acolho os argumentos aduzidos pela responsável. Importa reconhecer que a unidade instrutora interpretou inadequadamente o art. 4º, §1º, inciso II, da IN-TCU 71/2012, ao estabelecer o termo inicial para a contagem do prazo de 180 dias para instauração da TCE. Adotou-se como prazo inicial a data de 02/07/2016, que era a data-limite para a prestação de contas a cargo do gestor municipal (peça 33) . Contudo, o mencionado normativo prevê como termo inicial a data-limite para análise da prestação de contas.
Por sua vez, o prazo de análise das prestações de contas encontra-se normatizado no §8º do Decreto 6.170/2007 e no art. 64 da Portaria Interministerial 424/2016, que estabelecem o prazo de um ano, contado da data do recebimento, prorrogável por igual período, desde que justificado. Considerando que a prestação de contas do Convênio 1066/2004 foi encaminhada em 23/12/2016 (peça 47, p. 332) , o prazo final de análise, contemplando a possível prorrogação, seria 23/12/2018. A partir dessa data é que se iniciaria a contagem do prazo de 180 dias para a instauração da TCE.
Assim, tendo em vista que a responsável trouxe a informação de que a TCE referente ao Convênio 1066/2004 já foi instaurada, na data de 1/11/2018 (peça 61, p. 307) , considero elidida a irregularidade em questão.
Contudo, cabe observar que o prazo para encaminhamento desta outra TCE também já foi superado, em afronta ao art. 11 da IN-TCU 71/2012. Em consulta ao SEI da Funasa, foi possível constatar que o processo 25100.015155/2018-81, referente à TCE do Convênio 1066/2004, também se encontra em tramitação interna naquela entidade. Assim, acolho igualmente a proposta da unidade instrutora de expedir determinação à Funasa para que conclua as medidas administrativas necessárias ao encaminhamento da TCE a este Tribunal.
Por fim, quanto à última irregularidade para a qual a responsável foi instada a prestar esclarecimentos, referente ao descumprimento do subitem 1.10 do Acórdão 1814/2014-TCU-Segunda Câmara, julgo não existirem motivos para responsabilizar a então Superintendente da Funasa.
Transcrevo, inicialmente, o teor da determinação em questão:
"1.10. Determinar às Superintendências Estaduais da Funasa (...) , que adotem providências para a conclusão, no prazo de 180 (cento e oitenta) dias, da análise dos convênios pendentes (com valores 'aprovar' e 'a comprovar') cuja vigência findou até o ano de 2009, com a respectiva regularização do registro no Siafi, sob pena de aplicação de multa;" (grifo acrescido) 
A análise empreendida pela unidade instrutora deixou de considerar que a referida determinação foi objeto de monitoramento por este Tribunal no âmbito do TC Processo 040.964/2018-3, no qual foi prolatado o Acórdão 693/2019-TCU-Segunda Câmara com o seguinte teor: "b) considerar cumpridas as determinações constantes dos itens 1.9 e 1.10 do Acórdão 1814/2014-TCU-Segunda Câmara;".
Assim, o monitoramento realizado, além de considerar as sucessivas prorrogações de prazos concedidas para o cumprimento da determinação, contemplou todo o contexto de análise das prestações de contas pendentes no âmbito da Funasa. Nesse sentido, julgo inadequado, em uma análise superficial e em um caso isolado, reavaliar a conduta da gestora frente a uma determinação que este Tribunal já considerou cumprida. Cabe transcrever trecho da instrução do TC Processo 040.964/2018-3 que fundamentou o Acórdão 693/2019-TCU-2ª:
"58. A situação acima informada denota que a fundação - entendida sua unidade central e suas superintendências estaduais (Suest) - cumpriu os itens 1.9 e 1.10 do Acórdão 1814/2014-TCU-Segunda Câmara. Do universo de 1.291 transferências, tem-se que 95,51% (soma de aprovados, notificados e inadimplentes) teve a análise de prestação de contas concluída.
59. Não obstante haja espaço para atuação da Funasa quanto aos processos em situação de inadimplência (itens 44-47) e adoção de medidas para um controle melhor das transferências voluntárias, ressalta-se que, ao apreciar o processo de prestação de contas da Funasa, exercício 2014, cujo relatório de auditoria de gestão da CGU foi incorporado à análise deste monitoramento, o Tribunal endereçou as seguintes medidas à Funasa (Acórdão 7298/2016-TCU-Primeira Câmara, proferido por relação, da Relatoria do Ministro Benjamin Zymler) :"
Além do já exposto, a análise cuidadosa dos fatos permite isentar a responsável quanto a eventual descumprimento do subitem 1.10 do Acórdão 1814/2014-TCU-Segunda Câmara. Conforme assinalou a unidade instrutora, apenas o Convênio 1307/2003 foi abrangido pela determinação em análise, visto que sua vigência se encerrou antes de 2009. Assim, no que tange ao referido convênio, extrai-se dos autos que a análise de sua prestação de contas foi concluída em 05/07/2016 (peça 42, p. 107) , antes, portanto, da nomeação da responsável ao cargo de Superintendente, ocorrida em 25/08/2016.
Feitas essas considerações, entendo que a denúncia deve ser considerada parcialmente procedente, sendo acatadas as razões de justificativas da responsável e exarada determinação à Funasa para o cumprimento do art. 11 da IN-TCU 71/2012 em relação às TCEs dos Convênios 1307/2003 e 1066/2004.
Em tempo, nos termos da Resolução-TCU 292/2018, que alterou a Resolução-TCU 259/2014, o documento original da denúncia, bem como qualquer outro documento no qual conste a identificação do denunciante, serão juntados ao processo como peças sigilosas e classificados quanto à confidencialidade como informação pessoal, à luz da Lei 12.527/2011, a fim de resguardar o sigilo e a proteção do denunciante.
Nesse sentido, a reclassificação do processo de denúncia como público, após a decisão definitiva, não alcança as peças que contenham a identificação do denunciante, as quais permanecem classificadas como informação pessoal e delas não se concederá vista ou cópia durante o prazo de vigência da restrição, salvo nas hipóteses legais.
Ante o exposto, voto por que o Tribunal adote o Acórdão que ora submeto à deliberação deste Colegiado.
TCU, Sala das Sessões Ministro Luciano Brandão Alves de Souza, em 26 de agosto de 2020.
Ministro BRUNO DANTAS 
Relator